【裁判字號】    88,訴,942
【裁判日期】    890504
【裁判案由】    損害賠償等
【裁判全文】
臺灣高雄地方法院民事判決  八十八年訴字第九四二號
    原      告  鉅邦有限公司
    法定代理人  己○○
    訴訟代理人  乙○○
    被      告  丙○○
                戊○○
                丁○○
                甲○○
    共      同
    訴訟代理人  張志明  律師
                陳三兒  律師
右當事人間，請求損害賠償事件，本院判決如左：
    主    文
被告應連帶給付原告新台幣捌拾柒萬壹仟伍佰壹拾捌元及自民國八十八年五月十七日
起至清償日止按年息百分之五計算之利息。
訴訟費用由被告連帶負擔。
本判決於原告以新台幣貳拾玖萬伍仟元供擔保後，得假執行；但被告如於假執行實施
前以新台幣捌拾柒萬伍仟元為原告預供擔保後，得免為假執行。
    事    實
甲、原告方面：
一、聲明：除假執行擔保金額外，求為判決如主文所示。
二、陳述：被告係昌勇企業股份有限公司（下稱昌勇公司）之董事，於八十六年三、
    四月間藉昌勇公司進料之名陸續向原告購買飼料原料，並開立八十七萬一千五百
    十八元之支票支付部份貨款，惟支票因存款不足而退票，經原告查訪，被告四處
    大量進貨，但均不付貨款，也向銀行高額融資，資金去向不明，甚至陸續處分資
    產，按法人之財產不能清償債務時，董事應即向法院聲請破產，不為前項聲請，
    致法人之債權人受損害時，有過失之董事，應負賠償責任，其有二人以上時，應
    連帶負責，民法第三十五條明定，被告均為昌勇公司之董事，其明知昌勇公司財
    產不足清償債務，卻不為破產宣告，致原告債權損害，故被告應就原告所受之損
    害，負連帶賠償責任（其餘部分之請求權則保留）。
三ˋ對被告抗辯之陳述：
（一）被告為昌勇公司所聲請之重整，業經台灣高雄地方法院裁定駁回，顯然昌勇公
      司無重整價值，被告假藉公司重整程序，掏空公司資產，無償債意願，彼捨破
      產就重整，無非假藉重整保全處分，得拒償債務。
（二）原告貨款四百二十二萬九千七百五十五元，迄今二年餘，被告公司仍未給付，
      即為原告之損害。而被告如對公司聲請破產，則依破產程序，昌勇公司之資產
      、債權均為破產財團，原告貨款債權得受分配，但因被告假借聲請公司重整，
      並聲請保全處分進行掏空公司資產，拒償債務，致原告無法對昌勇公司進行強
      制執行程序，而受有損害，其因果關係灼然可見。
（三）昌勇公司如資產足夠清償債務，則為何昌勇公司積欠銀行約十四億元之債務，
      及欠廠商近一億五千萬元之貨款，自八十六年至今都未清償，而昌勇公司資產
      並無價值，土地、廠房均已設定高額抵押權，已無殘值可言，機器設備均已老
      舊，與龐大債務不成比例，顯然財產不足清償債務，被告如依破產程序，昌勇
      公司之資產ˋ債權均為破產財團，原告貨款債權得分配受償，今被告不依破產
      程序，反假藉重整程序，並聲請保全處分，拒償債務，致原告無法對昌勇公司
      進行強制執行程序，而受有損害，損害及因果關係灼然可見。
（四）被告所稱之美元擔保債務，各債權銀行於昌勇公司到期不履行還款時，自以到
      期日之匯率結算本金，豈有可能以美元計算債權之可能，況昌勇公司所委任之
      重整檢查人亦指出是項擔保債務已完成於第一階段之實體檢查部分，已詳細總
      括列明及查無是項擔保債務。縱如昌勇公司所列債務，亦僅有一項勉強稱得上
      係以美元計價之匿報保證債務，惟該筆債務所設定擔保二億二千萬元早為臺灣
      銀行及其股東李麗雲舉證其以同一批設備同一價值所為重覆設定。
（五）昌勇公司於八十七年九月時陳報昌勇公司截至八十七年八月有擔保債務本利計
      十億三千六百六十一萬九千三百零八元，設定抵押共十億八千六百零四萬元，
      此與被告呈報本院有擔保債務本金十三億五千零六十一萬八百元，虛偽逾報三
      億餘元，復查昌勇公司向證交會申報八十六年底財務報表資產淨值十六億五千
      九百二十九萬七千元，扣除有擔保債務尚有六億餘元，原告之債權自得由破產
      財團分配受償。
（六）按債務人不能清償債務者，依本法所規定和解或破產程序，清理其債務。債務
      人停止支付者，推定其為不能清償，破產法第一條定有明文。被告於八十六年
      七月二十五日集體且大量退票，且於九月二十五日被拒絕往來，已可推定不能
      清償，被告尚且於提起支付命令之際，無理由意義，拖延時間，再於八十七年
      六月藉董事會決議聲請重整，掏空公司資產，並以保全程序對抗債權人，致原
      告無法對昌勇公司求償而受損害。
四、證據：提出支票暨退票理由單、出貨明細表、會計師查核報表、起訴書、第一銀
    行債權結算清表、臺灣銀行及李麗雲陳述狀、財務報表、台灣高等法院高雄分院
    八十八年度整抗字第三號裁定書各一份為證，並聲請函合作金庫台南支庫、岡山
    支庫、華南銀行北台南分行、七股鄉農會、第一商業銀行路竹分行調取昌勇公司
    八十六年三月至九月之資金往來明細表。
乙、被告方面：
一、聲明：
（一）原告之訴駁回。
（二）訴訟費用由原告負擔。
（三）如受不利之判決，請准予供擔保免為假執行。
二、陳述：
（一）原告自八十五年四月起，即主動向昌勇公司推銷製造飼料之原料，自斯時起，
      昌勇公司即向該公司陸續進貨，付款甚為正常，而自八十五年四月起至八十六
      年七月公司跳票前，昌勇公司總計向原告進貨達三千六百九十二萬四千零十一
      元，而陸續付款達三千二百餘萬元。
（二）公開發行股票或公司債之公司，因財務困難，暫停營業或有停業之虞者，法院
      得依左列關係人之一之聲請，裁定准予重整：一董事會。二繼續六個月以上持
      有已發行股份總數百分之十以上股份之股東。三相當於公司已發行股份總數金
      額百分之十以上之公司債權人。董事會為前項聲請，應以董事三分之二以上之
      出席，及出席董事過半數同意之決議行之，公司法第二百八十二條定有明文。
      又按因公司流動資金欠缺已達極點，對於已屆清償期之公司債務不能支付致已
      暫時停止營業，或者繼續支付已到之公司債務，即有甚難維持事業之虞者，公
      司有無資本淨值並非所問，最高法院五十六年台抗字第三二０號裁定意旨足供
      參照。查公司重整之立法，旨在使財務發生困難，有停業之虞公司獲得重建之
      機會，以免於停業或藉重整以恢復正常營運，而被聲請重整公司之營業狀況，
      如依合理之財務費用負擔標準，尚能盈餘，其主要產品為國內所必需或有外銷
      市場，且具經營價值，工廠雇有多數員工，一旦停業，將影響社會經濟與安定
      ，需藉重整以挽救公司之生存，因此對於有重整價值之公司，得由關係人之聲
      請經法院裁定准予重整，俾調整利害關係人之利益，始陷於困境之公司不致因
      一時之困難，而陷於破產停業之地步。而公司法乃民法之特別法，昌勇公司業
      已依法聲請公司重整中，被告殊無再向法院聲請破產之理。
（三）又公司法第三十五條之規定，董事之所以應負賠償責任之主要關鍵在於其過失
      未聲請破產，致法人之債權人受有損害，而依公司法第三十條之規定，公司負
      責人之責任，亦以該他人之受損害與違反規定執行業務有因果關係為前提，是
      以債權人依據各該規定，訴求賠償損害時，必須證明其所受損害與董事不依法
      聲請破產或違反法令執行業務有因果關係，否則即應受敗訴之判決。姑不論原
      告並未證明昌勇公司財產不足清償債務，揆諸前揭說明，昌勇公司董事業已依
      公司法規定聲請公司重整，亦無過失可言，況縱董事有不依法聲請破產，原告
      亦未證明渠已受有損害及渠所謂損害與被告未依法聲請破產之間，有因果關係
      。
（四）原告之債權屬一般債權，其受清償之順序應劣後於有優先受償之債權及有擔保
      之債權，原告既主張原告貸款債權得自破產財團分配受償，則原告需先證明破
      產財團中扣除上揭優先原告貨款債權後仍有剩餘，始得謂原告得分配受償，又
      當時昌勇公司之財產究係多少，原告得分配多少，均與原告主張之損害有關，
      復與被告應負之責任範圍有關，亦未見敘明或舉證。
（五）被告依公司法之規定聲請重整及保全處分，乃依法律程序進行，原告主張其無
      法對昌勇公司進行強制執行，係因被告過失所致，亦非有理。又昌勇公司於八
      十六年七月間跳票，始無法繼續償還債務，並遲至八十七年六月二十五日始向
      法院聲請重整，而原告公司之貨款債權之清償期均在八十六年間，斯時昌勇公
      司尚未聲請重整，原告疏無不能對昌勇公司進行強制執行之理。
三、證據：提出不起處分書、昌勇公司八十六年度及八十七年度資產負債表、有擔保
    債權明細各一份為證。
丙、本院依職權調閱本院八十八年度整字第二號卷宗。
    理    由
一、本件原告主張：被告係昌勇公司之董事，於八十六年三ˋ四月間藉昌勇公司進料
    之名陸續向原告購買飼料原料，並開立八十七萬一千五百十八元之支票支付部份
    貨款，惟支票因存款不足而退票，經原告查訪，被告四處大量進貨，但均不付貨
    款，也向銀行高額融資，資金去向不明，甚至陸續處分資產，按法人之財產不能
    清償債務時，董事應即向法院聲請破產，不為前項聲請，致法人之債權人受損害
    時，有過失之董事，應負賠償責任，其有二人以上時，應連帶負責，民法第三十
    五條明定，被告均為昌勇公司之董事，其明知昌勇公司財產不足清償債務，卻不
    為破產宣告，致原告債權損害，故被告應就原告所受之損害，負連帶賠償責任等
    語。被告則以：依公司法第三十五條之規定，董事之所以應負賠償責任之主要關
    鍵在於其過失未聲請破產，致法人之債權人受有損害，而依公司法第三十條之規
    定，公司負責人之責任，亦以該他人之受損害與違反規定執行業務有因果關係為
    前提，是以債權人依據各該規定，訴求賠償損害時，必須證明其所受損害與董事
    不依法聲請破產或違反法令執行業務有因果關係，否則即應受敗訴之判決。姑不
    論原告並未證明昌勇公司財產不足清償債務，揆諸前揭說明，昌勇公司董事業已
    依公司法規定聲請公司重整，亦無過失可言，況縱董事有不依法聲請破產，原告
    亦未證明渠已受有損害及渠所謂損害與被告未依法聲請破產之間，有因果關係。
    另原告之債權屬一般債權，其受清償之順序應劣後於有優先受償之債權及有擔保
    之債權，原告既主張原告貸款債權得自破產財團分配受償，則原告需先證明破產
    財團中扣除上揭優先原告貨款債權後仍有剩餘，始得謂原告得分配受償，又當時
    昌勇公司之財產究係多少，原告得分配多少，均與原告主張之損害有關，復與被
    告應負之責任範圍有關，亦未見敘明或舉證等語資為抗辯。
二、原告主張昌勇公司於八十六年三、四月間向原告購買飼料原料，並開立八十七萬
    一千五百十八元之支票支付，惟屆期未獲清償，而被告均為昌勇公司之董事長及
    董事之事實，已據其提出支票暨退票理由單、出貨明細表、公司變更登記事項卡
    為證，並為被告所不爭執，是原告此部份主張之事實堪信為真。此外，則為被告
    以前揭情詞置辯，是本件應審究者，為(1)被告未聲請破產宣告有無過失。(2)原告
    受有多少損害。茲就本院判斷結果論述如下：
    （一）按公司重整者，乃公開發行股票或公司債之股份有限公司，因財務困難，
          以瀕暫停營業或有停業之虞之窘境，而預料有重整可能者，在法院監督之
          下調整其債權人、股東或其他利害關係人之利害，使公司免於停業或恢復
          營業使能重振旗鼓，起死回生，免於進入破產程序。而破產制度乃債務人
          陷於一般的不能清償其債務時，為使多數債權人獲得公平之滿足，及予債
          務人以復甦之機會，俾免債務之繼續增加，並防止一般社會經濟恐慌之社
          會制度，是其機能有三，一為使債權人獲得公平之滿足，一為令債務人經
          濟有復甦之機會，再者即為防止一般社會經濟之恐慌。是二者之目的雖均
          有使債務人得以在經濟上有復甦之機會，但其原因則有不同，且重整之目
          的，亦有在使公司免進入破產之程序，是二者有其不同之適用原因。從而
          ，公司如有不能清償債務之情形時，董事依民法第三十五條第一項規定，
          即應向法院聲請破產，否則在有過失並使債權人因此而受有損害時，即不
          得主張有聲請重整，而免其責任。
    （二）再按法人之債權人，主張法人之財產不能清償債務，其董事未即聲請宣告
          法人破產，致其債權受損害，而對董事請求賠償損害者，應就董事如即時
          為此聲請，其債權較有受償可能之事實，負舉證證明之責，此就民法第三
          十五條規定之旨趣推之自明。又按民法第三十五條第二項所規定「不為前
          項聲請  (指聲請破產)，致法人之債權人受損害時，其有過失之董事，應
          負賠償之責任」者，其所謂「損害」，係指如法人之董事有向法院聲請破
          產，則債權人可得全部或部分之清償，因怠於聲請，致全未受償或較少受
          償而言。如公司宣告破產與否，對債權人之債權（普通債權）不能受償之
          結果，仍屬相同，則未聲請法院宣告破產，並不增加債權人之損失，此時
          該法人之法定代理人，自不負賠償責任。最高法院六十二年度台上字第五
          二四號判例、七十一年度台上字第一０四三號判決可資參照。本件被告為
          昌勇公司之董事長及董事，而昌勇公司因資金週轉不靈，致用以支付積欠
          原告貨款之支票亦無法使其兌現，並於八十六年九月間遭票據交換所列為
          拒絕往來戶，且因各債權人之催討，以致陷於支付不能之事實，已據昌勇
          公司向本院聲請重整時陳述明確，惟其所聲請重整之內容，經本院及台灣
          高等法院高雄分院認為昌勇公司財務惡化，負債比例過高，利息負擔沈重
          ，且昌勇公司之款項任意匯入私人帳戶，公司財務不分、浪費公款，圖利
          私人，對聲請之事項為不實之陳述，另對政府補助款之額度及流向亦不陳
          報，亦有隱瞞財務之現狀，是在其營收無法支付利息之情況下，認昌勇公
          司已無經營之價值，此有本院八十七年度整字第二號民事裁定、台灣高等
          法院高雄分院八十八年度整抗字第三號民事裁定在卷足憑，是昌勇公司於
          八十六年九月間既已陷於支付不能之情況，而被告雖經董事會決議聲請重
          整，惟其對聲請之事項又刻意隱瞞事實，並將公司資金匯入私人帳戶，其
          顯非真心欲以聲請重整之方法來使債權人得到滿足之受償，卻又未依法聲
          請破產，使公司之財務情況繼續惡化，其有過失，灼然可見。
    （三）查昌勇公司依被告所提出之八十六年度資產負債表，其資產總值達十六億
          五千九百二十九萬七千元，流動資產三億八千一百二十萬四千元，負債十
          六億三千七百六十七萬六千元，其中流動負債亦達十六億一千三百七十五
          萬五千元，八十七年度之資產總值僅剩十三億七千五百零七萬六千元，而
          依被告於八十九年三月九日及四月二十日庭呈昌勇公司於八十七年底公司
          有擔保債務及無擔保債務共計約十二億元（不含利息及違約金），是依被
          告所提之資產負債表觀之，原告所有之貨款債權，在八十六年八、九月間
          跳票時，昌勇公司之流動資產雖已不能清償債務，惟其資產尚與所欠債務
          相當，該時如被告即依法聲請公司破產，則原告尚能獲得十足之受償，惟
          被告於明知昌勇公司營運困難之情況下，卻遲至八十七年間始聲請公司重
          整，但卻又對聲請之事項為不實之陳述及隱瞞財務狀況，以致公司之資產
          銳減，而負債卻日增，以致於公司資產尚不足以清償所積欠銀行有設定抵
          押權之欠款及利息、違約金（依被告所提之有擔保債務明細共約十一億餘
          元，而其利息自八十六年八月一日迄今均未繳納，是其每年所應負之利息
          及違約金，依法定利率計算，至今至少即有三億餘元），更遑論係一般債
          權，是被告未於八十六年公司無法支付債務時聲請昌勇公司為破產之宣告
          ，而使原告現今無法就其貨款債權受償，其間自有相當之因果關係。
三、綜上所述，被告既均為昌勇公司之董事，而於明知昌勇公司營運狀況不良、財務
    不健全，並不能清償債務時，未依法聲請公司破產，僅聲請重整，惟又對聲請重
    整之事項為不實之陳述與隱瞞，是其有過失顯然可見，而其過失與原告之貨款債
    權不能受償之間又顯有相當之因果關係，從而，原告依民法第三十五條第二項之
    規定，請求被告應連帶給付八十七萬一千五百十八元，暨自八十八年五月十七日
    起至清償日止，按年息百分之五計算之利息，即屬正當，應予准許。
四、兩造均陳明願供擔保，聲請宣告假執行，或免為假執行，經核無不合，爰分別酌
    定相當之擔保金額宣告之。
五、結論：本件原告之訴，為有理由，依民事訴訟法第八十五條第二項、第三百九十
    條第二項、第三百九十二條，判決如主文。
中      華      民      國    八十九    年       五     月      四      日
                              臺灣高雄地法院民事第五庭
~B法      官  楊國祥
右為正本係照原本作成。
如對本判決上訴，須於判決送達後廿日內向本院提出上訴狀。
中      華      民      國    八十九    年       五     月      四      日
~B法院書記官  周祺雯


司法院資訊處製作；財團法人民間司法改革基金會備份。
